【裁判字號】    85,台上,5488
【裁判日期】    851122
【裁判案由】    殺人
【裁判全文】
最高法院刑事判決                              八十五年度台上字第五四八八號
    上訴人  甲○○
右上訴人因殺人案件，不服台灣高等法院台南分院中華民國八十五年九月五日第二審
判決（八十五年度上重訴字第一○九四號，起訴案號：台灣台南地方法院檢察署八十
五年度偵字第三七○六、四○三○號），提起上訴，本院判決如左：
    主  文
上訴駁回。
    理  由
本件原判決認定上訴人甲○○曾犯過失致人於死案件，由台灣新竹地方法院判處有期
徒刑六月確定，經減刑為有期徒刑三月，於民國八十年十月九日執行完畢。猶不知改
過向善，其因與廖豔詩間有感情糾紛，而懷疑葉木榮（廖女之乾兄）阻止其與廖女交
往，懷恨在心。竟於八十四年十二月至八十五年三月十九日止，先後多次以電話或信
函恐嚇要殺害廖豔詩（恐嚇部分，業經判處罪刑確定），廖女畏懼，投訴於葉木榮。
嗣於八十五年三月十七日下午八、九時許，上訴人在台南縣大內鄉購買西瓜刀一把，
於同年月十九日上午十一時許，至台南市○○路二九一號四樓廖豔詩住處洽談，因
廖女不願開門讓其入內，並表示要請葉木榮前來再說，上訴人即刀上五樓陽台等候
。不久，葉木榮手持木棍一支及鐵搥一把前來上址，經廖女告知亦登上五樓尋找上訴
人，二人見面即發生口角，葉木榮以木棍、鐵搥毆打上訴人，上訴人亦萌殺人之犯意
，持上述西瓜刀猛砍葉木榮頭、頸、肩、手等部位十四刀、及挫擊葉木榮右季肋部一
處，致葉木榮受有：(一)左額、眶、顴、頰口部長十八×寬一‧五公分切割傷、併下唇
割裂傷距鼻中線五公分；(二)左眶下部左右走向三×○‧二公分切割傷；(三)左顴、頰、
耳部左右十七‧五×○‧五公分切割傷、併左耳斷裂下端距肩線十公分；(四)左頰、
耳枕部長二十×寬三×深八‧五公分切割傷上端距肩線十一‧五公分、併頸動脈、
靜脈斷裂；(五)左頂骨部十至四點鐘方向切割傷、合併頂骨砍裂傷長十×寬一×深二公
分一處；(六)左頂骨部十二至六點鐘方向切割創長十三×寬一公分一處；(七)頂骨中部一
至七點鐘方向砍切割創、合併頂骨砍裂傷長九×一公分一處；(八)枕骨下部三點半至九
點半鐘方向長六‧五×寬一‧五×深三公分切割傷距肩中線七公分；(九)右顳部一至
七點鐘方向切割傷長八×○‧五公分一處；(十)左肩胛上部長九×寬一公分切割傷；(十一)
左三角肌部三至九點鐘方向切割傷長四‧五×寬一公分一處；(十二)左肩胛部長十一×寬
一×深四‧五公分切割傷；(十三)左手掌背及前臂後部長二十×寬六‧五公分大面積切割
傷、併小指切斷；(十四)右手掌背長十×寬三公分切割傷；(十五)右季肋部長一二×七‧五公
分鈍力擊傷皮下瘀血等傷，大量出血。經廖豔詩送往國立成功大學附設醫院急救，延
至當日下午二時十五分許，因失血過多不治死亡等情。係以上開事實，業經上訴人於
偵、審中供認不諱，核與證人廖豔詩證述之情節相符，並有上訴人所有、供行兇所用
之西瓜刀一把扣案為證。被害人葉木榮遭上訴人砍殺，致受有前述傷情，因失血過多
不治死亡之情事，業經檢察官督同檢驗員相驗無訛，填製有勘驗筆錄、相驗屍體證明
書、驗斷書及兇案現場照片四張附卷可稽。且上述行兇所用之西瓜刀為上訴人新購，
鋒利無比，具有嚴重之殺傷力，而人之頭、頸部為人體要害，對之猛力攻擊，當有致
人於死之虞，為一般人所週知，乃上訴人持該西瓜刀朝被害人葉木榮頭部、頸部砍殺
，引起大量出血，其切割傷又有長達二十公分、深達八‧五公分者，甚至頭頂骨砍裂
成傷，足見上訴人持刀揮砍用力甚猛，殺意至堅，顯有奪人生命之犯意，洵堪認定等
事證，為其所憑之證據及認定之理由。而以上訴人所辯，其無殺人之故意云云，為避
重就輕之詞，不足採信；又以案發後，廖豔詩護送被害人至成功大學附設醫院急救時
，於同日中午十二時二十九分，向前往處理刑案之警員梁育偉舉發上訴人為本案兇手
，上訴人雖於同日中午十二時四十分打電話到新竹市警察局表示自首，但在電話中僅
陳報姓陳而已，並未報明名字，且時間又在台南市警察局第五分局警員梁育偉已知悉
上訴人犯罪之後，核與自首之要件不合各情，於理由中詳予指駁及說明。核上訴人所
為，係犯刑法第二百七十一條第一項之殺人罪；其曾犯首開前科紀錄，有台灣台南地
方法院檢察署刑案查註紀錄表在卷可稽，於有期徒刑執行完畢後，五年以內再犯本件
有期徒刑以上之罪，為累犯，依法應予加重其刑，惟所犯殺人罪法定本刑為死刑、無
期徒刑部分，不得加重。乃撤銷第一審判決，適用刑法第二百七十一條第一項、第四
十七條、第三十七條第一項、第三十八條第一項第二款，論上訴人殺人、累犯之罪，
審酌上訴人下手凶狠，迄未與被害人家屬和解賠償損害，及其犯罪之動機、目的、手
段、所生損害、犯罪後之態度等一切情狀，量處無期徒刑、褫奪公權終身。扣案之西
瓜刀一把，係上訴人所有，為供本件殺人犯罪所用之物，併予宣告沒收。經核於法尚
無違誤。上訴人甲○○上訴意旨略以，上訴人並無殺死被害人葉木榮之犯意，案發當
時，係被害人先以木棍、鐵搥攻擊上訴人，上訴人情急之下，為求自保，才取西瓜刀
朝被害人反擊，奈因西瓜刀鋒利，且被害人始終未停止攻擊，致上訴人失控造成被害
人多處砍傷失血死亡，但上訴人所為應屬正當防衛，即或不然，亦應係防衛過當；且
依廖豔詩證詞，事發後，係被害人先行下樓，上訴人才隨後下樓離去，如上訴人確有
殺人犯意，為何不在五樓陽台上將被害人砍斃於現場，而任由被害人先行逃下樓，足
證上訴人並無殺人之故意，原審就此未詳予審究，自有判決不載理由及不適用法則之
違背法令等語。惟查，目擊證人廖豔詩證陳，當時伊在四樓聽到上訴人與被害人在五
樓大聲吵架，伊上去即看到二人抱在一起纏鬥，被害人頭部有一大傷口正在流血，伊
就下樓打電話求救等詞，尚無從證明上訴人所辯係被害人先行攻擊，伊因防衛自己才
反擊一節為真實。再參酌廖女證詞之內容，其聽到二人吵架趕上五樓，已見被害人頭
部被砍傷流血等情，被害人在與上訴人見面之瞬間已然受傷，又傷在頭部要害，且其
全身刀傷共計十四處之多，傷勢嚴重，而上訴人僅受傷三處而已，由此雙方傷情比較
，應係上訴人猛烈攻擊砍殺被害人，否則，被害人傷勢何以如此嚴重，據此，尤難認
定上訴人有何正當防衛之事實。至於被害人先行下樓一節，或因上訴人無力追趕，或
有其他原因所致，此係事後之枝節問題，要難執此認定上訴人於行兇當時尚無殺人之
故意。原審對此未予論列，亦無理由不備之情事。綜上所述，本件上訴非有理由，應
予駁回。
據上論結，應依刑事訴訟法第三百九十六條第一項，判決如主文。
中      華      民      國    八十五    年     十一     月    二十二    日
                              最高法院刑事第七庭
                                  審判長法官  張  信  雄
                                        法官  張  吉  賓
                                        法官  池  啟  明
                                        法官  陳  宗  鎮
                                        法官  石  木  欽
      右正本證明與原本無異
                                              書  記  官
中      華      民      國    八十五    年     十一     月    二十九    日


司法院資訊處製作；財團法人民間司法改革基金會備份。
